---
title: "L'Envol de la biodiversité: Analyse des populations animales du Québec"
author: "Équipe Arcteryx"
date: "2025-04-01"
output: html_document
params:
  db_path: NULL
bibliography: references.bib
---

```{r setup, include=FALSE}
#Setup et connexion

library(DBI)
library(RSQLite)
library(ggplot2)
library(dplyr)

# Connexion à la base passée en paramètre
conn <- dbConnect(SQLite(), params$db_path)

# Lire toutes les tables nécessaires depuis la base SQLite
taxo       <- dbReadTable(conn, "taxo")
abondance  <- dbReadTable(conn, "abondance")
source     <- dbReadTable(conn, "source")
geom       <- dbReadTable(conn, "geom")
```

# Résumé

Ce projet porte du la question: **Quelles tendances générales peut-on observer dans la dynamique de la biodiversité au Québec ?** Nous avons utilisé un grand jeu de données de séries temporelles populationnel d'une grande diversité d'espèces quebecoises compilé par Biodiversité Québec. Un pipeline automatisé avec le package `{targets}` assure la reproductibilité des étapes de nettoyage, de l'injection des données avec `{SQLite}` , ainsi que de l'analyse complète. Notre analyse révèle une augmentation marquée de l'abondance de la Pygargue à tête blanche, témoignant de l'efficacité des mesures gouvernementales pour l'interdiction du DDT. Nous révélons également une forte fluctuation interannuelle des populations d'oiseaux ainsi qu'une différence entre les populations terrestres et marines, ces dernières se portant nettement MIEUX OU PIRE OU QUOI.

# Introduction 

Nous présentons ici trois analyses à différentes échelle taxonomique.

La première analyse s'intéresse à le pygargue à tête blanche (TSN:175420), une espèce indicatrice situé au sommet de la chaine alimentaire et à forte valeur symbolique. Nous analyserons et comparerons l'évolution dans le temps de trois populations au Québec. Ces populations sont suivies via le Breeding Bird Survey et les données couvrent une grande période. Cette analyse permettra de répondre à notre question à savoir **comment les mesures gouvernementales peuvent influencer l'état des populations sauvages**. Cette analyse fait suite à l'interdiction en 1970 de l'utilisation du DDT, qui avait causé un déclin catastrophique de l'espèce [@noauthor_pygargue_nodate].

La deuxième analyse s'intéresse aux variations temporelles des populations d'oiseaux sur le territoire québécois. L'objectif est d'examiner les tendances à grande échelle, et de déterminer **si les populations d'oiseaux du territoire quebecois sont globalement en croissance ou en déclin**. Ces populations sont soumises à divers stress anthropiques, comme l'usage des pesticides, les modifications au territoire ou les changements climatiques. Une analyse récente de relevés à long terme sur 529 espèces d'oiseaux d'Amérique du Nord a révélé une perte nette de 2,9 milliards d'individus, soit un déclin de 29% par rapport à 1970 [@rosenberg_decline_2019]. Le phénomène est particulièrement marqué pour les espèces se reproduisant en forêt boréale,un écosystème majeur au Québec, avec une baisse d'abondance de 33.1% sur cette période [@rosenberg_decline_2019].

La troisième analyse s'intéresse à Les populations classes ayant terrestres strictement terrestres et celles dont le mode de vie est aquatique  sont différentes dans la mesure où les facteurs qui les influencent les altérent sont de nature différentes. Par exemple, les animaux animaux aquatiques sont suceptibles de réagir à des variations chimiques de l'eau, ce que l'on peut observer notamment chez les poissions d'élevage, et d'ingérer des microplastiques dissous, là où ceux qui sont typiquement terrestres seeront davantage affectés par des facteurs tels que l'altération des habitats.
De fait, pour cette section de l'analyse de tendance l'intérêt sera de **tester la supposition selon laquelle il y a une divergence dans les variations des populations selon leur milieu de vie**.

l'objectif est de répondre à la question de recherche: **En gras.**

# Première analyse - Pygargue à tête blanche

Notre base de données contient cinq populations de Pygargue à tête blanche (*Haliaeetus leucocephalus*) suivies au Québec. Nous avons sélectionné trois d'entre elles (cle_pop : 978, 979, 980) pour lesquelles les séries temporelles sont de bonne qualité, continues, et couvrent au moins 25 ans de suivi.

Ces trois populations ont toutes des données provenant de la même source, le Breeding Bird Survey (BBS), et les données sont exprimées selon un indice d’abondance standardisé ajusté pour l’effort d’échantillonnage. Cette uniformité de source et de méthodologie permet une comparaison directe et fiable entre les populations.

## Méthode

Voici les emplacements des populations. Cela correspond à l'endroit ou la route/échantillonage a été fait, donc ce n'est pas représentatif de la province en entier.

|                    |           |          |                                   |
|-----------------|-----------------|-----------------|-----------------------|
| Population         | Longitude | Latitude | Lieu                              |
| A (cle\_<pop:978>) | -62.73598 | 45.29015 | Governor Lake, Nouvelle-Écosse    |
| B (cle\_<pop:979>) | -66.29159 | 46.66660 | Ludlow Parish, Nouveau-Brunswick  |
| C (cle\_<pop:980>) | -60.79843 | 53.00339 | Labrador, Terre-Neuve et Labrador |

### Informations taxonomiques:

```{r, echo = FALSE}
DBI::dbGetQuery(conn, "SELECT * FROM taxo WHERE TSN = 175420")
```

### Source des données:

```{r, echo = FALSE}
DBI::dbGetQuery(conn, "SELECT * FROM source WHERE cle_source = 106")
```

## Résultats

```{r}
#Requête des données complètes sur la pygargue à tête blanche (TSN:175420)
#En fait c'est juste sur les 3 populations qu'on va étudier

datapyga <- "
SELECT
  taxo.*,
  population.unit,
  population.cle_pop,
  source.title,
  source.original_source,
  source.publisher,
  source.owner,
  source.license,
  geom.latitude,
  geom.longitude,
  abondance.years,
  abondance.val
FROM taxo
JOIN population ON taxo.TSN = population.TSN
JOIN source ON population.cle_source = source.cle_source
JOIN geom ON population.cle_geom = geom.cle_geom
JOIN abondance ON population.cle_pop = abondance.cle_pop
WHERE population.cle_pop = 978 OR population.cle_pop=979 OR population.cle_pop=980; 
"
datapyga <- dbGetQuery(conn, datapyga)


```

```{r}
#-VISUALISATION-#

library(ggplot2)

# Créer une colonne descriptive pour la légende
datapyga$population_desc <- factor(datapyga$cle_pop,
                                   levels = c(978, 979, 980),
                                   labels = c("Population Nouvelle-Écosse",
                                              "Population Nouveau-Brunswick",
                                              "Population Labrador"))

# Créer le graphique
ggplot(datapyga, aes(x = years, y = val, color = population_desc)) +
  geom_line(size = 0.8) +                        
  geom_point(size = 1.8) +                        
  scale_x_continuous(breaks = pretty(datapyga$years)) +  # Graduation années
  ylim(0, 1) +
  scale_color_manual(values = c("gold", "#4B3621","grey")) + #Notez le choix de couleur
  labs(
    title = "Suivi de populations de Pygargues à tête blanche",
    subtitle = "Données du Relevé des oiseaux nicheurs de l'Amérique du Nord (BBS)",
    x = "Année",
    y = "Indice d'abondance standardisé",
    color = ""
  ) +
  theme_minimal() +
  theme(
    plot.title = element_text(size = 14, face = "bold"),
    axis.title.y = element_text(size = 10),
    axis.title.x = element_text(size = 10),
    legend.position = "bottom",
    panel.background = element_rect(fill = "#f9f7f0", color = NA),
    plot.background = element_rect(fill = "#f9f7f0", color = NA)
  )
```

## Analyse

On peut observer que ces populations sont toutes les trois en forte hausse, et que cette hausse est en augmentation.

La pygargue semble bien se porter, cela est sans doute dû aux grands efforts de réhabilitation et de protection de l'espèce.

# Deuxième analyse - Fluctuations interannuelles des populations

Les valeurs de biomasse dans notre base de données n'étaient pas interprétables directement parce que les unitées de mesures variaient selon les sources. Afin d'uniformiser le tout, nous avons choisi de représenter la croissance des populations sur une année.

## Méthode

La croissance interanuelle pour une population donnée est calculée avec l'équation suivante pour chaque année d'échantillonnage (excepté la première). Les valeurs pour des années d'échantillonnage qui n'étaient pas contiguës (un intervalle de plus d'un an entre les relevés ex. 2004 - 2007) ont été écartées :

$$Croissance = (Valeur_{année} - Valeur_{année-1})/ Valeur_{année-1}* 100$$

Ensuite, afin d'obtenir une seule valeur par année, nous avons calculé la moyenne de la croissance interannuelle à travers toutes les populations.

```{r,echo=FALSE}
#### Requête des données de taxonomie et d'abondance pour les populations de Aves, avec un calcul de la variation interannuelle moyenne ####

data_graph <- "
WITH toutebrute AS (
SELECT DISTINCT *
FROM taxo,abondance
JOIN population USING(TSN,cle_pop)),
toute AS (
    SELECT *
    FROM toutebrute
    WHERE (cle_pop, years) IN (
        SELECT cle_pop, years
        FROM toutebrute
        GROUP BY cle_pop, years
        HAVING COUNT(*) = 1)
    ),
growth AS (
SELECT 
    t1.class,
    t1.cle_pop,
    t1.years,
    t1.val AS current_value,
    t2.val AS previous_value,
    ROUND(((t1.val - t2.val) / t2.val) * 100, 2) AS growth_yoy
FROM 
    toute t1
LEFT JOIN 
    toute t2
    ON t1.cle_pop = t2.cle_pop AND t1.years = t2.years + 1
ORDER BY 
    t1.cle_pop, t1.years
    )
SELECT 
    g.*,
    ROUND(AVG(g.growth_yoy) OVER (PARTITION BY g.class, g.years), 2) AS moy_growth_yoy
FROM 
    growth g
WHERE g.class IN ('Aves')
ORDER BY 
    g.class, g.cle_pop, g.years
;"

yoy_growth <- dbGetQuery(conn,data_graph)
```

## Résultats

```{r, echo=FALSE}
library(ggplot2)

ggplot(yoy_growth, aes(x=years, y=moy_growth_yoy, group=class,color=class)) +
  ylab("Croissance interannuelle moyenne (%)") +
  xlab("Années") +
  labs(title="Fluctuations des populations d'oiseaux (Aves) au Québec",color="Classe") +
  scale_y_continuous(breaks=seq(-100,700,by=50)) +
  scale_x_continuous(breaks=seq(0,2020,by=5)) +
  geom_line(color="blue")+
  geom_smooth(method=lm,color="black")
```

## Analyse

On remarque des fluctuations importantes dans la croissance interannuelle des populations dans la décennie 1960-1970. Une autre période de variabilité élevée s'observe entre les années 1990 et le début de années 2000. Globalement, la tendance semble être à la baisse sur la période étudiée, avec des pics de croissance de moins en moins fréquents et de faible amplitude.

# Troisième analyse- Répartition des population terrestres et aquatiques par % de variation annuelle

## Méthode
Afin de répartir sommairement les espèces entre les deux grandes catégories, soit terrestre et aquatiques, il a été choisi de sélectionner les populations selon leur classe.Ainsi, si une classe comporte typiquement des organismes dont le cycle de vie n'implique généralement pas une période de vie aquatique,elle est considérée comme terrestre, et inversement les classes considérées aquatiques le sont sur la base qu'une part de leur cycle de vie au moins est aquatique.  

Le point de comparaison utilisé se basera sur une moyenne annuelle du pourcentage de variation au sein de chaque population, soit :

$$Moyenne variation/An=$$
$$  (((AbondanceFinale - AbondanceInitiale)/ AbondanceInitiale)/NombreAnnéeEchantilloné)* 100$$

Ce calcul sera utilisé afin de déterminer la répartition des populations à l'aide d'un histogramme représentant le nombre de population pourles deux catégories. Les deux histogrammes ainsi obtenus seront la base de comparaison de l'analyse. De plus, ces histogrammes permettront de visualiser quels classes sont les plus échantillonnées.


## Résultats
```{r,echo=FALSE}


#Exclut ttestudines et reptilia > connaissances personelles faible en la matière donc exclusion 
##Selection dans catégorie Terrestre des classes avec cycle vital n'impliquant pas typiquement étape de vie aquatique à un certain stade parmi classe de banque de données;
#soit Aves, Mammalia et squamata 

#Selection dans catégorie aqua des classes avec cycle vital impliquant étape de vie aquatique à un certain stade parmi classe de banque de données;
#soit chondrostei,Elasmobranchii,Teleostei,Amphibia,Holostei,,Chondrichthyes,,Myxini et sans squamata ou Testudines( ici terrestre surtout) 
#Exclut Reptilia, Squamata,Mammalia, Aves et Testudines


Filtre_Aqua <- "
WITH class_TSN AS (
  SELECT TSN, class
  FROM taxo
  WHERE class LIKE '%Petromyzonti%'
     OR class LIKE '%Myxini%'
     OR class LIKE '%Elasmobranchii%'
     OR class LIKE '%Chondrichthyes%'
     OR class LIKE '%Chondrostei%'
     OR class LIKE '%Holostei%'
     OR class LIKE '%Amphibia%'
)
SELECT 
  a.cle_pop,
  a.years,
  a.val,
  p.unit,
  t.class
FROM class_TSN t
JOIN population p ON t.TSN = p.TSN
JOIN abondance a ON p.cle_pop = a.cle_pop                                          ;
"

Data_aqua <- dbGetQuery(connexion, Filtre_Aqua)
#View(Data_aqua)


#Section 2: Calcul de variation
#Boucle de calcul de variation de des population sur intervalle de temps 

#longueur boucle
a<-sort(unique(Data_aqua$cle_pop))

#Création vecteur vide pour stocker variation
percent_pop_var_aqua<-c()

#création objet boucle

i=1
for (i in 1:length(a)) {
  Intervalle_variant<-subset(Data_aqua,cle_pop==a[i],)
  
  Rmax<-which.max(Intervalle_variant$years)
  Val_F<-Intervalle_variant$val[Rmax]
  
  Rmin<-which.min(Intervalle_variant$years)
  Val_I<-Intervalle_variant$val[Rmin]
  
  if(Val_I!=0) {
    y<-((((Val_F-Val_I)/Val_I)
         *100)/length(Intervalle_variant))
    percent_pop_var_aqua<-c(percent_pop_var_aqua,y)
  }
  i=i+1
}

#Section pour voir données: Retirer # pourrun ensuite
#percent_var_<-data.frame(percent_pop_var_aqua)
#View(percent_var_)

#Section 3: Histogramme

hist(percent_pop_var_aqua,main = ' Répartition populations aquatique ', 
     xlab = 'variation moyenne par an',ylab = 'Nombre population aquatique',
     breaks = 100,freq = TRUE,xlim = c(-100, 800),ylim = c(0,175))
Constante_aqua<-mean(percent_pop_var_aqua)
abline(v= Constante_aqua,col='blue' , lwd=2)


#Graphique terrestre
##Selcetion dans catégorie Terrestre des classes avec cycle vital n'impliquant pas typiquement étape de vie aquatique à un certain stade parmi classe de banque de données;
#soit Aves, Mammalia et squamata 

Filtre_TER <- 
"
WITH class_TSN_TER AS (
  SELECT TSN, class
  FROM taxo
  WHERE class LIKE '%Mammalia%'
     OR class LIKE '%Aves%'
)
SELECT 
  a.cle_pop,
  a.years,
  a.val,
  p.unit,
  t.class
FROM class_TSN_TER t
JOIN population p ON t.TSN = p.TSN
JOIN abondance a ON p.cle_pop = a.cle_pop;
"

Data_TER <- dbGetQuery(connexion, Filtre_TER)
View(Data_TER)

#Section 4: Calcul de variation TERrestre
#Boucle de calcul de variation de des population sur intervalle de temps 

#longueur boucle& et vecteur pour sélection par cle pop avec subset
b<-sort(unique(Data_TER$cle_pop))

#Création vecteur vide pour stocker variation
percent_pop_var_TER<-c()

#création objet boucle

i=1
for (i in 1:length(b)) {
Intervalle_variant<-subset(Data_TER,cle_pop==b[i],)

Rmax<-which.max(Intervalle_variant$years)
Val_F<-Intervalle_variant$val[Rmax]

Rmin<-which.min(Intervalle_variant$years)
Val_I<-Intervalle_variant$val[Rmin]

if(Val_I!=0) {
y<-((((Val_F-Val_I)/Val_I)
     *100)/length(Intervalle_variant))
percent_pop_var_TER<-c(percent_pop_var_TER,y)
}
i=i+1
}

View(percent_pop_var_TER)
percent_var_<-data.frame(percent_pop_var_TER)

#Section 3: Histogramme

Histo_Terrestre<-hist(percent_pop_var_TER,main = ' Répartition populations des classes Aves et Mammalia',
     xlab = 'variation moyenne par an',ylab = 'Nombre population Terrestre',
     breaks = 100,freq = TRUE,xlim = c(-100, 600),ylim = c(0,175))

Constante_TER_pourcent<-mean(percent_pop_var_TER)
abline(v= Constante_TER_pourcent,col='brown' , lwd=2)


```
#Analyse

Selon ce qu'on peut observer, parmi les classes sélectionnées, on remarque qu'il ya un plus grand nombre de populations échantillonnées dans les classes Aves et Mammalia que dans les classes considérés ici comme aquatique, impliquant donc un plus grand échantillonnage.
Par contre, on peut difficilement affirmer qu'il y ait une divergence nette entre les deux catégories à cette échelle. La moyenne globale de la variation moyenne par an dans les deux cas avoisine 50% et les population sont majoritairement répartis dans l'intervalle de [-50, 50]% dans les deux. La seule différence marquante semble être qu'il y a plus de populations d'aves et mammalia présentes dans l'intervalle [-50,0]% qu'il y en dans ce même intervalle pour les classes aquatiques.



Il est à noter que certaines classes du jeu de données sont absentes de cette analyse, par effet d'ambiguité résultant de la classification grossière utilisé pour répartir l'ensemble des populations en 2, donc toutes les populations ne sont pas inclues.
# Discussion générale

Notre question était: Quelles tendances générales peut-on observer dans la dynamique de la biodiversité au Québec ? Nos analyses montrent des résultats différents selon l'échelle taxonomique observée.

Nos résultats montrent une tendance nette à la hausse chez les populations de Pygargue à tête blanche (*Haliaeetus leucocephalus*) sélectionnées. Comme le montre la Figure 1, la population de la Nouvelle-Écosse est celle qui s'est rétablie le plus rapidement, possiblement car son déclin avait été moindre. Cette croissance concorde avec les efforts de conservation mis en place à partir des années 1970, notamment l’interdiction du DDT, pesticide qui causait un amincissement critique des coquilles d’œufs et une chute des taux de reproduction chez les rapaces​. Toutefois, ces cas semblent être l’exception. Une étude majeure de [@rosenberg_decline_2019] a révélé une perte de près de 3 milliards d’oiseaux en Amérique du Nord depuis 1970, représentant une chute de 29 % de l’abondance totale des populations aviaires, y compris chez des espèces communes et généralistes​. Notre seconde analyse révèle de large fluctuation chez les espèces aviaires, dont des période, comme entre 1995-2005, où la fluctuation était particulièrement marquée. Si l'on considère une échelle très générale répartissant les populations entre deux catégories, soit aquatiques et terrestres, il n'est pas possible d'observer de tendances marquées en trait au % de variation d'abondance annuelle. Cependant, cela permet tout de même d'observer que les classes aves et mammalia semble surreprésentés conmparativement à toutes les autres.

# Bibliographie

```{r disconnect, include=FALSE}
#Déconnexion

dbDisconnect(conn)
```
