---
title: "Analyse de populations de Pygargues"
author: "Jules Saladzius"
date: "2025-04-01"
output: html_document
---

```{r}
#Il faut runner LE GRAND SCRIPT avant.
```

# Contexte

Nous analysons la pygargue à tête blanche (TSN:175420) car elle est une espèce indicatrice à forte valeur symbolique.

Dans notre base de donnée, nous avons 5 populations de Pygargue à tête blanche. Nous en avons séléctionné 3 pour lesquelles nos données sont de bonne qualité pour lesquelles les populations sont suivies sur au moins 15 ans.

Ces trois populations (cle_pop: 978, 979, 980) sont suivies sur (formule qui compte le nombre de ligne avec cle_pop=978). Les données proviennent de la même source (BBS) et elles ont la même unité, un indice standardisé produit par le BBS. Cela nous permet de les comparer directement.

# Données

Voici les emplacements des populations. Cela correspond à l'endroit ou la route/échantillonage a été fait, donc ce n'est pas représentatif de la province en entier.

|                 |           |          |                                   |
|-----------------|-----------|----------|-----------------------------------|
| Population      | Longitude | Latitude | Lieu                              |
| A (cle_pop:978) | -62.73598 | 45.29015 | Governor Lake, Nouvelle-Écosse    |
| B (cle_pop:979) | -66.29159 | 46.66660 | Ludlow Parish, Nouveau-Brunswick  |
| C (cle_pop:980) | -60.79843 | 53.00339 | Labrador, Terre-Neuve et Labrador |

### Informations taxonomiques:

```{r, echo = FALSE}
subset(taxo, TSN==175420)
```

### Source des données:

```{r, echo = FALSE}
subset(source, cle_source == 106)
```

# Résultats

```{r}
#Requête des données complètes sur la pygargue à tête blanche (TSN:175420)
#En fait c'est juste sur les 3 populations qu'on va étudier

datapyga <- "
SELECT
  taxo.*,
  population.unit,
  population.cle_pop,
  source.title,
  source.original_source,
  source.publisher,
  source.owner,
  source.license,
  geom.latitude,
  geom.longitude,
  abondance.years,
  abondance.val
FROM taxo
JOIN population ON taxo.TSN = population.TSN
JOIN source ON population.cle_source = source.cle_source
JOIN geom ON population.cle_geom = geom.cle_geom
JOIN abondance ON population.cle_pop = abondance.cle_pop
WHERE population.cle_pop = 978 OR population.cle_pop=979 OR population.cle_pop=980; 
"
datapyga <- dbGetQuery(connexion, datapyga)


```

```{r}
#-VISUALISATION-#

library(ggplot2)

# Créer une colonne descriptive pour la légende
datapyga$population_desc <- factor(datapyga$cle_pop,
                                   levels = c(978, 979, 980),
                                   labels = c("Population Nouvelle-Écosse",
                                              "Population Nouveau-Brunswick",
                                              "Population Labrador"))

# Créer le graphique
ggplot(datapyga, aes(x = years, y = val, color = population_desc)) +
  geom_line(size = 0.8) +                        
  geom_point(size = 1.8) +                        
  scale_x_continuous(breaks = pretty(datapyga$years)) +  # Graduation années
  ylim(0, 1) +
  scale_color_manual(values = c("gold", "#4B3621","grey")) + #Notez le choix de couleur
  labs(
    title = "Suivi de populations de Pygargues à tête blanche",
    subtitle = "Données du Relevé des oiseaux nicheurs de l'Amérique du Nord (BBS)",
    x = "Année",
    y = "Indice d'abondance standardisé",
    color = ""
  ) +
  theme_minimal() +
  theme(
    plot.title = element_text(size = 14, face = "bold"),
    axis.title.y = element_text(size = 10),
    axis.title.x = element_text(size = 10),
    legend.position = "bottom",
    panel.background = element_rect(fill = "#f9f7f0", color = NA),
    plot.background = element_rect(fill = "#f9f7f0", color = NA)
  )
```

# Analyse

On peut observer que ces populations sont toutes les trois en forte hausse, et que cette hausse est en augmentation.

La pygargue semble bien se porter, cela est sans doute dû aux grands efforts de réhabilitation et de protection de l'espèce.
